臺灣屏東地方法院民事判決
111年度潮簡字第475號
原      告  阮氏月  

訴訟代理人  林淑芬
被      告  潘建成  

            潘麗如  

            潘貴輝  

            李麗華  

被      告  屏東縣枋寮鄉公所

法定代理人  陳亞麟
訴訟代理人  鄭麗貞
            蔡德義
            陳可芳
上列當事人間分割共有物事件，本院於民國111年8月10日言詞辯
論終結，判決如下：
　　主  文
兩造共有坐落屏東縣○○鄉○○段000地號土地，應依附圖及附表二
所示方式分割。
訴訟費用由兩造依附表一所示應有部分比例負擔。
   事實及理由
壹、程序部分：
一、按「當事人喪失訴訟能力或法定代理人死亡或其代理權消滅
    者，訴訟程序在有法定代理人或取得訴訟能力之本人承受其
    訴訟以前當然停止。」、「第168條、第169條第1項及第170
    條至前條之規定，於有訴訟代理人時不適用之。但法院得酌
    量情形，裁定停止其訴訟程序。」、「第168條至第172條及
    前條所定之承受訴訟人，於得為承受時，應即為承受之聲明
    。」、「承受訴訟之聲明有無理由，法院應依職權調查之。
    訴訟程序於裁判送達後當然停止者，其承受訴訟之聲明，由
    為裁判之原法院裁定之。」，民事訴訟法第170條、第173條
    、第175條第1項、第177條第1項、第3項分別定有明文。又
    訴訟程序於判決送達後提起上訴前，發生當然停止之原因者
    ，依民事訴訟法第177 條第3 項規定，當事人承受訴訟之聲
    明，既應由為裁判之原法院裁定之，則訴訟程序於裁判送達
    前，甚至言詞辯論終結前，發生當然停止之原因，其承受訴
    訟之聲明，更應由為裁判之原法院裁定之，自屬當然之解釋
    ，有最高法院88年度台抗字第552號裁定意旨可資參照。　
    　
二、本件被告屏東縣枋寮鄉公所（下稱被告枋寮鄉公所）之法定
    代理人原為陳亞麟，嗣於訴訟程序進行中變更為黃道東（本
    院卷第64、65頁），再於民國111年8月15日變更為陳亞麟，
    有被告枋寮鄉公所提出之屏東縣政府111年8月11日屏府民行
    字第11152121800號函1 份在卷可憑，而本院於同年8月10日
    言詞辯論終結（並定於同年9月8日宣判），惟被告枋寮鄉公
    所有委任鄭麗貞等人為訴訟代理人，則參諸上揭法條規定，
    本件自無停止訴訟程序之必要，又陳亞麟已於同年8月19日
    具狀聲明承受訴訟，經核於法尚無不合，應予准許。
三、本件除被告枋寮鄉公所外，其餘被告經本院合法通知，均未
    於最後言詞辯論期日到場，經核均無民事訴訟法第386 條各
    款所列情形，爰依原告之聲請，就未到場之被告，由原告一
    造辯論而為判決。
貳、實體部分：
一、原告主張：坐落屏東縣○○鄉○○段000地號土地(面積690.74平
    方公尺，鄉村區，乙種建築用地，下稱系爭土地)為兩造共
    有，每人應有部分如附表一所示，而系爭土地依其使用目的
    並無不能分割之情形，兩造間亦無不分割之約定，惟兩造無
    法達成分割協議，原告爰依據民法第823、824條規定請求分
    割系爭土地，分割方式如附圖及附表二所示等語，並聲明如
    主文第1、2項所示。
二、被告之答辯：
　㈠被告潘建成、潘麗如、潘貴輝、李麗華等4人：同意原告主張
    的分割方式等語。
　㈡被告枋寮鄉公所：同意原告主張的分割方式等語。
三、本院之判斷：
  ㈠按「各共有人，除法令另有規定外，得隨時請求分割共有物
    。但因物之使用目的不能分割或契約訂有不分割之期限者，
    不在此限。」、「共有物之分割，依共有人協議之方法行之
    。分割之方法不能協議決定，或於協議決定後因消滅時效完
    成經共有人拒絕履行者，法院得因任何共有人之請求，命為
    下列之分配：一、以原物分配於各共有人。但各共有人均受
    原物之分配顯有困難者，得將原物分配於部分共有人。二、
    原物分配顯有困難時，得變賣共有物，以價金分配於各共有
    人；或以原物之一部分分配於各共有人，他部分變賣，以價
    金分配於各共有人。以原物為分配時，因共有人之利益或其
    他必要情形，得就共有物之一部分仍維持共有。」，民法第
    823條第1項、第824條第1項、第2項、第4項分別定有明文。
    又定共有物分割之方法，固可由法院自由裁量，但仍應斟酌
    各共有人之意願、共有物之性質、價格、分割前之使用狀態
    、經濟效用、分得部分之利用價值及全體共有人之利益等有
    關情狀，定一適當公平之方法以為分割。
  ㈡本件原告主張系爭土地為兩造共有（每人應有部分詳如附表
    一所示），兩造就系爭土地並無不得分割之約定，且依其使
    用目的亦無不能分割之情形等情，業據原告提出系爭土地之
    土地登記謄本、地籍圖謄本、現況照片等資料在卷可參，且
    經本院至系爭土地現場勘驗無誤，並有本院勘驗筆錄、現場
    照片、土地複丈成果圖（下稱現況圖）等資料附卷可憑（本
    院卷第53至62頁），且被告對此並未表示爭執，經本院調查
    上揭事證之結果，認為原告上揭主張，應堪認屬實。而兩造
    就系爭土地既無法達成分割之協議，則原告依據上揭法條規
    定請求分割系爭土地，自屬有據。
  ㈢而就分割方式部分，本院審酌如下：系爭土地之東側連接玉
    泉路（即同段335地號土地），東北側有兩棟二層建物，其
    中北側之建物為被告枋寮鄉公所之玉泉村辦公室，南側建物
    為原告及被告潘建成、潘麗如共有之門牌號碼屏東縣○○鄉○○
    路0號房屋（為同段138建號），西側靠地籍線處有被告潘貴
    輝所有鐵皮屋1棟、玉泉村辦公室後方有鐵皮車庫（上揭建
    物占用土地之位置及面積，均詳如現況圖所示），其餘部分
    為空地，部分種植果樹等情，有本院勘驗筆錄、現場照片及
    現況圖等在卷可參。而原告主張之分割方式，即如附圖及附
    表二所示，可由各共有人實際分配取得土地（其中附圖編號
    334⑴部分，仍由原告、被告潘建成、潘麗如維持共有），應
    有利於兩造就系爭土地之利用並簡化土地關係，且被告均已
    同意此分割方式（本院卷第102、103、115頁），另現況圖
    編號334⑷之鐵皮車庫，其雖有占用被告枋寮鄉公所、被告潘
    貴輝取得之土地，惟原告已表示同意拆除，又被告潘貴輝取
    得之附圖編號334⑶部分土地，雖未連接玉泉路，惟原告、被
    告潘建成、潘麗如、李麗華均已同意將渠等各取得之附圖編
    號334⑴、334⑵部分土地，各退1米以讓被告潘貴輝通行，有
    渠等出具之同意書2份在卷可參（本院卷第104至106頁），
    是被告潘貴輝取得部分，應已無形成袋地之疑慮。綜上，本
    院綜合考量上情，認為原告主張之分割方式，即如附圖及附
    表二所示，洵屬公平適當，應可採納，爰判決如主文第1項
    所示。
四、末按分割共有物事件本質上並無訟爭性，兩造本可互換地位
    ，由任一共有人起訴請求分割，均無不可，且兩造均因本件
    裁判分割同蒙其利，是由敗訴當事人負擔全部訴訟費用，應
    有失公平，本院認本件訴訟費用應由兩造依其系爭土地之應
    有部分之比例負擔，始為公允適當，併予敘明。
五、據上論結，本件原告之訴為有理由，依民事訴訟法第436條
    第2項、第385條第1項前段、第78條、第80條之1，判決如主
    文。   
中　　華　　民　　國　　111 　年　　9 　　月　　8 　　日
                  潮州簡易庭法官    呂憲雄
正本係照原本作成。
如對判決上訴，須於判決送達後二十日內向本院提出上訴狀，其
未表明上訴理由者，應於提出上訴後二十日內向本院補提理由書
狀（均須按他造當事人之人數附繕本）。
如委任律師提起上訴者，應一併繳納上訴審裁判費。
中　　華　　民　　國　　111 　年　　9 　　月　　8 　　日
            書記官　  林鴻仁
　　　　　　　　　
　　　　　　　　　
　　　　　　　　　
　　　　　　　　　
　　　　　　　　　
　　　　　　　　　
　　　　　　　　　
附表一：
編號 共有人 應有部分 1 所有權人：枋寮鄉 管理者：被告枋寮鄉公所 10/345 2 潘貴輝 67/207 3 潘建成 67/621 4 潘麗如 67/621 5 阮氏月 67/621 6 李麗華 67/207 

附表二：　　　　　　　　　　　　　　　　　　　
附圖編號 面積（㎡） 分割方式 334 20.03 由被告枋寮鄉公所單獨取得 334⑴ 223.57 由原告阮氏月、被告潘建成、被告潘麗如，按每人應有部分1/3共有取得 334⑵ 223.57 由被告李麗華單獨取得 334⑶ 223.57 由被告潘貴輝單獨取得  合計690.74㎡